臺灣嘉義地方法院民事判決　　　　　　　99年度訴字第324號
原　　　告　葉國貞
訴訟代理人　張巧妍律師
被　　　告　葉春盛
　　　　　　葉勝旺
兼上一人
訴訟代理人
　　　　　　葉璧川
　　　　　　葉高文
　　　　　　葉永清
　　　　　　葉進達
　　　　　　葉林粉
　　　　　　葉純妃
上列當事人間分割共有物事件，本院於民國100年6 月23日言詞
辯論終結，判決如下：
    主  文
兩造共有坐落嘉義縣鹿草鄉○○段一一二七地號、同段一一二六
地號土地，准予合併分割，其分割方法為如附件二A1、A2、E 部
分所示位置、面積之土地各分配為附件二各該部分所示之人單獨
所有；如附件二B1、B2、C1、C2、D1、D2部分所示位置、面積之
土地由附件二各該部分所示之人各依所示比例保持共有。
訴訟費用由兩造依原持分比例負擔。
    事實及理由
壹、程序事項
一、本件被告葉春盛、葉高文、葉永清、葉林粉、葉純妃均經合
    法通知，而未於最後言詞辯論期日到場，核無民事訴訟法第
    386 條所列各款情形，爰依原告之聲請，由其一造辯論而為
    判決。
二、按訴狀送達後，原告不得將原訴變更或追加他訴。但請求之
    基礎事實同一者，不在此限。原告於判決確定前，得撤回訴
    之全部或一部。但被告已為本案之言詞辯論者，應得其同意
    。民事訴訟法第255 條第1 項第2 款及第262 條第1 項分別
    定有明文。所謂請求之基礎事實同一，係指變更或追加之訴
    與原訴之主要爭點有共同性，各請求利益之主張在社會上可
    認為同一或關聯，而就原請求之訴訟及證據資料，於審理繼
    續進行在相當程度範圍內具有同一性或一體性，得期待於後
    請求之審理予以利用，俾先後兩請求在同一程序得加以解決
    ，避免重複審理，進而統一解決紛爭。查本件原告於98年12
    月17日起訴時聲明第一項為：兩造共有坐落嘉義縣鹿草鄉○
    ○段1126地號（應為1127地號之誤，以下逕為更正）、地目
    旱、面積524.91平方公尺及同段1127地號（應為1126地號之
    誤，以下逕為更正）、地目旱、面積128.95平方公尺二筆土
    地，應合併分割，各共有人取得之位置、面積如附件一A 、
    B 所示。嗣系爭兩筆土地經送鑑價，乃依鑑價結果更正提出
    新分割方案，各共有人取得之面積、位置如附件二所示。上
    開變更與原訴之請求間具有共同性，且在社會生活上可認為
    關連，而就原請求之訴訟及證據資料，於審理繼續進行在相
    當程度範圍內具有一體性，得期待於後請求之審理予以利用
    ，故其聲明變更前後之基礎事實顯屬同一，故原告所為訴之
    變更即符合民事訴訟法第255 條第1 項第2 款規定，依前說
    明，應予准許。另原告雖於99年9 月2 日當庭具狀及以言詞
    追加葉月珠為被告，旋又當庭以言詞撤回該部之訴，因被告
    葉月珠未及就此為本案言詞辯論，是原告所為此部訴之撤回
    核與民事訴訟法第262 條第1 項規定相符，亦應予准許，均
    合先敘明。
貳、實體事項
一、原告方面
  (一)聲明：如主文第一項所示。
  (二)陳述
    1.緣坐落嘉義縣鹿草鄉○○段1126地號及同段1127地號等2
      筆土地，為兩造所共有，該2 筆土地之共有人及共有人之
      土地持份比例均屬相同。系爭2 筆土地並無因物之使用目
      的不能分割或契約訂有不分割之期限之情形，兩造復無法
      達成分割協議，原告乃依民法第824 條第2 項、第5 項規
      定，請求裁判合併分割。
    2.查系爭2 筆土地經原告依被告葉壁川、葉勝旺、葉高文、
      葉林粉等4 人於99年5 月11日提出之分割方案，參酌被告
      葉純妃、葉永清願依原持分比例保持共有，被告葉進達願
      與原告葉國貞依原持分比例保持共有之意願，重新繪製調
      整方案（附件三），並聲請鈞院依該調整方案送請鑑定各
      共有人依該調整方案所示分得位置之土地價值差異，鑑定
      結果為：
      (1)依附件三所示調整方案1126地號土地內各編號之地價如
        下：編號A 土地單價為11,004元/ ㎡，總價為1,199,
        216 元、B 土地單價為11,117元/ ㎡，總價為2,423,
        061 元、編號C 土地單價為11,344元/ ㎡，總價為1,
        236,269 元、編號D 土地單價為14,180元/ ㎡，總價
        為1,545,19 5、編號E 土地單價為12,592元/ ㎡，總
        價為1,372, 150元；編號A 土地調整百分比率為97％、
        編號B 土地調整百分比率為98％、編號C 部分土地調整
        百分比率為100 ％、編號D 土地調整百分比率為125 ％
        、編號E 土地調整百分比率為111 ％，足見各共有人分
        得之土地價值顯有超額分配及不足分配而有應提供補償
        及應受補償之情。
      (2)茲依上開鑑定內容所載之百分比率、單價，依被告葉壁
        川、葉勝旺、葉高文、葉林粉所提分割方案，遵照被告
        葉永清、葉純妃表明願意保持共有之意願，調整各共有
        人分得之土地面積、位置如附件二所示。
二、被告方面
  (一)被告葉永清、葉純妃、葉林粉經本院送達原告所提前揭附件
    二所示分割方案，定期命其表示意見，惟迄至言詞辯論終結
    均未具狀或到場陳述意見。
  (二)被告葉春盛、葉高文、葉壁川（兼葉勝旺訴訟代理人）、葉
    進達則於本院100 年3 月31日言詞辯論期日到庭，並均表示
    對於附件二所示分割分案無意見（見本院第209 至211 頁）
    ；被告葉璧川（兼葉勝旺訴訟代理人）、葉進達更於本院10
    0 年6 月23日言詞辯論期日，當庭表示同意原告所提附件二
    所示分割方案。
三、本院判斷如下：
    查，原告主張兩造共有系爭兩筆土地，面積分別為128.95平
    方公尺、524.91平方公尺，該2 筆土地之共有人及共有人之
    土地持份比例均屬相同，系爭兩筆土地並無依法令規定或契
    約約定不得分割之情形，並協議不成等情，已為被告等所均
    不爭執，並據原告提出系爭土地登記謄本為證。原告此部分
    主張，自為真實可採。
四、按共有物依其使用目的並非不能分割，而又未有不分割之期
    約者，各共有人自得隨時請求分割。查，系爭土地並無依使
    用目的不能分割之情形，共有人間亦無不分割之約定，兩造
    復協議不成，原告訴請分割共有物，應予准許。又，系爭11
    26地號土地北臨道路；系爭1126地號及1127地號土地東邊又
    臨嘉167縣道；系爭兩筆土地地中間有磚瓦造房屋1棟、北側
    有磚瓦、鐵皮造房屋1 棟座落其上；經當場目測系爭兩筆土
    地上之磚瓦造房屋及磚瓦、鐵皮造房屋呈L 型相連；系爭兩
    筆土地東南側臨東側道路有一僅餘鐵捲門及鋼架數支之地上
    物殘跡；系爭土地西側自相鄰之同段1120地號、1121地號鄰
    界起至前述中間座落之磚瓦造房屋為止，有凌亂、無殘值之
    樹木叢生其上等情，亦經本院勘驗屬實，有本院99年3月5日
    勘驗測量筆錄及原告訴訟代理人拍攝之現場相片共13張、嘉
    義縣水上地政事務所99年4 月21日水上地測字第0990002709
    號函文檢送之土地複丈成果圖1 份在卷為憑（見本院卷第60
    至62頁、第65至70頁、第77至78頁）。又系爭兩筆土地不同
    位置會有雙面臨路、單面臨路，及所臨道路寬窄不同之別，
    致生同筆土地不同位置價值落差甚大，如逕依土地登記謄本
    所示兩造持分定其分割後獲分配之土地面積，確實將造成不
    公情事，亦經本院依原告聲請送「富鴻不動產估價師事務所
    」進行鑑價屬實，有該事務所100 年2 月1 日FHＺ○○○○○○○○○
    號函檢送之不動產估價報告書1 份在卷（見本院卷第190 至
    265 頁）。原告依鑑價結果調整後所提如主文第1 項所示分
    割方案，合於兩造所有權應有部分之比例及系爭兩筆分管使
    用之現狀，兼顧系爭土地分割後之完整性及土地之利用，並
    為被告葉春盛等8 人所不爭執。則原告所提分割方案應已兼
    顧兩造意願、權利比例、分割後土地之經濟效益，而屬妥適
    。從而，原告請求將系爭兩筆土地予以合併分割如主文第1
    項所示，為有理由，應予准許。
五、又按因共有物分割、經界或其他性質上類似之事件涉訟，由
    敗訴當事人負擔訴訟費用顯失公平者，法院得酌量情形，命
    勝訴之當事人負擔其一部。民事訴訟法第80條之1 亦有明文
    。而因分割共有物之分割方案，係屬法院依職權所定，兩造
    所提出之分割分案，係供法院於決定分割方案之參考，是本
    件原告之請求雖有理由，然被告就本件分割方案所提出之防
    禦方法，亦屬防禦其權利所必要，若由被告葉春盛等8 人負
    擔全部訴訟費用顯有失公平，爰就本件訴訟費用之分擔，酌
    定由兩造如主文第2 項所示比例分擔。
六、據上論結，本件原告之訴為有理由，依民事訴訟法第385 條
    第1 項第1 項前段、第80條之1 、第85條第1 項後段，判決
    如主文。
中    華    民    國   100    年    7     月    21    日
                  民事第二庭法  官  陳思睿
以上正本係照原本作成。
如對本判決上訴須於判決送達後20日內向本院提出上訴狀。
如委任律師提起上訴者，應一併繳納上訴審裁判費。
中    華    民    國   100    年    7     月    22    日
                            書記官  張富